【裁判字號】    92,台上,1591
【裁判日期】    920327
【裁判案由】    殺人
【裁判全文】
最高法院刑事判決                              九十二年度台上字第一五九一號
    上  訴  人  台灣高等法院台南分院檢察署檢察官
    被      告  甲○○
右上訴人因被告殺人案件，不服台灣高等法院台南分院中華民國八十九年十一月七日
第二審更審判決（八十九年度上更(一)字第四三六號，起訴案號：台灣台南地方法院檢
察署八十五年度偵字第五九二四號），提起上訴，本院判決如左：
    主  文
原判決撤銷，發回台灣高等法院台南分院。
    理  由
本件原判決以公訴意旨略稱：被告甲○○於民國八十五年五月九日一時許，在台南縣
佳里鎮○○街七十二號吳哲瑩所經營之世紀水果豹電玩店玩電動玩具時，因被害人陳
梓滄酒醉，誤認被告偷打其在電玩內所寄之分數，而起爭執、拉扯，被告、吳哲瑩（
經判決無罪確定）及陳顯旭（經原審法院改判傷害罪處有期徒刑二年並執行完畢）遂
共同徒手毆打被害人身體，造成胸前鎖骨部多處不規則形狀瘀血，兩側上臂前側及兩
側大腿內側多處不規則形狀瘀血。被告復單獨起意，明知以拳頭重毆頭部有致人於死
之可能，仍以拳頭毆擊被害人頭部多次，造成右側額部及顱底兩側前顱窩有線狀骨折
、兩側硬腦膜下腔出血及蜘蛛膜下腔出血等鈍力性臚腦損傷而昏迷不醒，經送佳里綜
合醫院轉送台南奇美醫院，於同年五月十四日一時不治死亡，因認被告涉有刑法第二
百七十一條第一項殺人罪嫌。經審理結果，認犯罪不能證明，因認第一審諭知關於被
告部分無罪，為無不合，予以維持，駁回檢察官在第二審之上訴，固非無見。
惟查（一）台灣高等法院檢察署法醫中心鑑定，認死者外傷極為廣泛，通常見於在車
禍時被摔下死者屍體中常見到的。此時皮膚外傷引起右側額部顱骨線狀骨裂，顱底兩
側前顱窩骨折，同時也有相關部位之硬腦膜下及蜘網膜下出血，還有腦水腫、大腦實
質出血及中腦小出血等。此等外傷並非毆打（不論拿何兇器）所引起，有可能像車禍
一樣，死者頭部廣泛撞及障礙物引起，認係意外死亡等語 (見第一審卷第七三頁）。
但同案被告陳顯旭於偵查中供稱：「陳梓滄在由東向西算來第二間之騎樓有與甲○○
打架，我有看到甲○○用手打陳梓滄之左後腦部而偏撞跌坐在牆角處，面四十五度朝
第一間，頭部有無撞及牆壁，我不知。」 (見八五六號相驗卷第四頁）。證人耿培芳
證稱：被告與被害人拉扯時，曾以手推開被害人 (見五九二四號偵查卷第六五頁）。
目擊證人陳冠州於第四次警訊中亦明指被告與死者爭執時摔倒之地點。驗斷書亦載明
死者前額部陳舊性傷，疤痕化，則死者前額部陳舊性傷是否因被告之推拍，撞及牆壁
所造成，即有詳加調查之必要。又台灣台中地方法院檢察署榮譽法醫師石台平之解剖
紀錄載明死者右前額眉上方癒合挫傷，其他頭面部無外傷。右額部出血八〤五‧五公
分，右頂部出血八〤六公分，右顳部七‧五〤二公分。右額、右頂、右顳部（均頭部
）同時有皮下出血之外傷，死亡原因為衝擊性腦挫傷及硬腦膜下腔出血、鈍力性顱腦
損傷（見同上相驗卷第六九、七四頁）。石台平亦結證：依據對衝傷理論，如果衝擊
傷大於對衝傷，是外物打擊所致，死者右前額部及右前額葉，有頭皮下出血及硬腦膜
、蜘蛛網膜下腔出血，但相對之枕部無出血現象，所以判斷為衝擊傷，是外力打擊所
致（第一審卷第八頁反面），而死者之配偶陳黃淑梅於警訊中陳稱：其丈夫所騎乘之
機車無擦撞之痕跡。卷附之照片亦顯示上開機車完整，並無擦撞之痕跡（見警卷）。
則死者是否死於車禍之後遺症，事實尚有不明。上開事項應認為有助於發見真實而足
以影響判決結果，且有調查之可能者，原判決未加調查，自有調查職責未盡之違法。
（二）證人陳冠州、吳哲瑩於警訊中陳稱：被告持木棍欲毆打死者為其等搶下丟棄，
但依內政部警政署刑事警察鑑驗書載明扣案之木棍沾留有B 型血液（見第一審卷第九
八頁），此血液係何人所遺留，如係被告或死者所遺留，則上開木棍是否被告用以毆
打死者所用之物，亦待釐清。檢察官上訴意旨指摘原判決不當，尚非全無理由，應認
仍有撤銷發回更審之原因。
據上論結，應依刑事訴訟法第三百九十七條、第四百零一條，判決如主文。
中      華      民      國    九十二    年      三      月    二十七    日
                              最高法院刑事第八庭
                                  審判長法官  莊  登  照
                                        法官  洪  明  輝
                                        法官  黃  一  鑫
                                        法官  魏  新  和
                                        法官  林  秀  夫
      右正本證明與原本無異
                                              書  記  官
中      華      民      國    九十二    年      四      月      二      日


司法院資訊處製作；財團法人民間司法改革基金會備份。
